【裁判字號】    89,台上,3547
【裁判日期】    890621
【裁判案由】    違反稅捐稽徵法
【裁判全文】
最高法院刑事判決                              八十九年度台上字第三五四七號
    上  訴  人  甲○○
右上訴人因違反稅捐稽徵法案件，不服台灣高等法院高雄分院中華民國八十七年五月
二十八日第二審判決 (八十七年度上訴字第九七三號，起訴案號：台灣高雄地方法院
檢察署八十六年度偵字第二七六六○號），提起上訴，本院判決如左：
    主  文
原判決撤銷，發回台灣高等法院高雄分院。
    理  由
本件原判決認定：上訴人甲○○係首興機械工程有限公司 (下稱首興公司) 負責人，
亦為營利事業所得稅之納稅義務人，明知邱美華未在該公司工作，竟基於以詐術逃漏
稅捐之概括犯意，連續於民國八十三年及八十四年間，藉公司員工替家屬辦理全民健
保之機會，取得邱美華之身分證及印章，再利用不知情之公司會計在業務上製作之八
十三、八十四年度各類所得扣繳暨免扣繳憑單 (下稱扣繳憑單) 上，分別虛列邱美華
之薪資所得新台幣 (下同) 二十七萬六千元、四萬五千元，並先後二次持以申報稅捐
，逃漏該公司八十三、八十四年度營利事業所得稅六萬九千元、一萬一千二百五十元
等情。因而撤銷第一審判決，改判依牽連犯規定從一重論處甲○○商業負責人，連續
以明知為不實之事項，而填製會計憑證罪刑，固非無見。
惟查：(一)商業會計法對於明知為不實之事項而填製會計憑證之處罰，在八十四年五月
十九日該法修正公布之前，係規定於第六十六條第一款，修正之後改列為第七十一條
第一款，法定刑亦有所變更。而依卷內扣繳憑單之記載，邱美華八十四年度薪資所得
四萬五千元之所屬期間係同年一月至三月，原判決認定上訴人虛列邱美華在首興公司
領取薪資之八十三、八十四年度扣繳憑單，如果無訛，則上開扣繳憑單係商業會計法
修正之前抑之後所製作，攸關法律之適用，自應明確認定，原判決僅籠統記載為八十
三年及八十四年間，事實欠明，本院無從為適用法律當否之判斷，已有違誤。又原判
決理由第二項謂上訴人係犯商業會計法第七十一條第一款之罪，據上論結部分卻引用
同法第六十六條第一款，亦屬矛盾。(二)商業會計法第七十一條第一款之罪，原含有業
務上登載不實之本質，上訴人所為若成立該罪名，即不應再論以刑法第二百十六條、
第二百十五條行使業務上登載不實文書罪。原判決認上訴人牽連犯商業會計法第七十
一條第一款及刑法第二百十六條、第二百十五條等罪名，難謂適法。(三)原判決認定上
訴人以詐術逃漏首興公司八十三、八十四年度營利事業所得稅，則納稅義務人自係首
興公司並非上訴人，乃事實欄又記載上訴人為「納稅義務人」，已欠允當。且稅捐稽
徵法第四十七條第一款之規定，係將納稅義務人之公司之責任，基於刑事政策之考慮
，於其應處徒刑之範圍內，轉嫁於公司負責人，故此情形而受罰之公司負責人，係屬
代罰之性質，其既非逃漏稅捐之納稅義務人，當無所謂基於概括犯意逃漏稅捐可言。
而公司為法人，既不具有犯罪能力，自無犯意，其於稅捐稽徵法僅係受罰主體，尤無
所謂概括犯意之存在，故公司以詐術逃漏稅捐，當不可能成立連續犯，該公司負責人
因而代罰，亦不成立連續犯，公司逃漏稅捐多次，其負責人應成立多次罪刑，併合處
罰。又刑法第五十五條之牽連犯，必須二個以上之行為有方法與結果之關係，始足構
成，亦即必須以犯一罪之方法行為犯他罪，或以犯一罪之結果行為犯他罪，方得成立
牽連關係。公司負責人既非逃漏稅捐之納稅義務人，僅係代罰而已，公司以詐術逃漏
稅捐，縱由負責人為之，究非屬負責人本身之犯罪行為，自與負責人之其他犯罪行為
間，無方法結果之牽連關係。原判決既認定上訴人為首興公司負責人，所逃漏之稅捐
係首興公司之營利事業所得稅，則上訴人就違反稅捐稽徵法部分，其受罰僅係代罰之
性質，原判決竟論以連續犯，復認與其所犯之商業會計法第七十一條第一款之罪間，
有方法結果之牽連關係，併有可議。上訴意旨雖未指摘及此，但為本院依職權得調查
之事項，應認原判決有發回更審之原因。
據上論結，應依刑事訴訟法第三百九十七條、第四百零一條，判決如主文。
中      華      民      國    八十九    年      六      月    二十一    日
                              最高法院刑事第九庭
                                  審判長法官  張  信  雄
                                        法官  賴  忠  星
                                        法官  張  清  埤
                                        法官  李  伯  道
                                        法官  陳  世  雄
      右正本證明與原本無異
                                              書  記  官
中      華      民      國    八十九    年      六      月    二十六    日


司法院資訊處製作；財團法人民間司法改革基金會備份。
